臺灣高等法院民事判決　　　　　　　　 96年度上易字第720號
上　訴　人即
附帶被上訴人　丙○○
訴訟代理人　　周金城律師
　　　　　　　林淑菁律師
　　　　　　　葉玟妤律師
被上訴人即
附帶上訴人　　乙○○　民國8.
法定代理人　　丁○○
訴訟代理人　　甲○○
上列當事人間侵權行為損害賠償事件，上訴人對於中華民國96年
7月18日台灣台北地方法院96年度訴字第1608號第一審判決提起
上訴，被上訴人提起附帶上訴，本院於96年12月4日言詞辯論終
結，判決如下：
    主  文
上訴及附帶上訴均駁回。
第二審訴訟費用由兩造各自負擔。
    事實及理由
一、上訴人即附帶被上訴人（下稱上訴人）聲明：（一）原判決
    關於不利上訴人部分廢棄。（二）前開廢棄部分，被上訴人
    在第一審之訴及假執行之聲請均駁回。（三）對造之附帶上
    訴駁回。
    被上訴人即附帶上訴人（下稱被上訴人）聲明：（一）上訴
    駁回。（二）原判決關於駁回被上訴人後開第三項之訴及假
    執行之聲請部分廢棄。（三）前開廢棄部分，上訴人應再給
    付被上訴人新台幣（下同）114萬元。
二、被上訴人起訴主張：
（一）上訴人為設在台北縣石碇鄉永定村蚯蚓坑19之2號雲台山
      大羅金仙府劉伯溫殿（下稱劉伯溫殿）之實際負責人，以
      劉伯溫殿之管理工作為業務。上訴人明知使用電器及石蠟
      油物品，均有一定之危險性，若未善加管理維護或操作使
      用不當，極易發生危險，此亦為一般之常識，故使用者在
      客觀上負有隨時注意避免發生危險之義務；亦明知劉伯溫
      殿之建物，並未取得建築執照及使用執照，屬建築結構、
      消防設備等項目均未經主管機關審查合格並允許使用之建
      物；及劉伯溫殿地處潮濕，使用電器應注意安全，避免電
      線因負荷過大及環境潮濕等因素影響發生短路走火之情事
      ；並石蠟油等燭燈物品應注意使用，以免燭火引燃附近易
      燃物品以致失火。詎上訴人並無不能注意之情事，竟疏未
      注意管理劉伯溫殿，以致於民國（下同）94年6月10日晚
      間9時42分許，劉伯溫殿一樓大廳北側由西起算第一、二
      座神龕處所附近因燭火燃燒或電線短路引致發生火災，造
      成因擔任上訴人司機而留宿在劉伯溫殿建物二樓之被害人
      彭郁展走避不及吸入過多一氧化碳，窒息死亡。
（二）伊為彭郁展之女，彭郁展對伊負有扶養義務，並每月支付
      伊2萬元之生活及教育費用。伊按台北市政府國家賠償計
      算基準第3點第2項每人每年消費支出額31萬4180元為基準
      ，依事發當時距伊成年尚有12年3個月（霍夫曼係數為114
      .00000000），彭郁展對伊應負擔1／2扶養義務計算，上
      訴人應賠償伊扶養費149萬8624元。又彭郁展生前對伊疼
      愛有加，伊因彭郁展死亡，身心遭受莫大傷害與痛苦，併
      請求精神慰撫金100萬元。爰依民法第184條第1項前段、
      第192條第2項、第194條規定，求為命上訴人給付249萬86
      24元，及自起訴狀繕本送達翌日起至清償日止，按年息5
      ％計付利息之判決（原審判決上訴人應給付被上訴人135
      萬2977元，及自95年9月14日起至清償日止按年息5％計算
      之利息；駁回被上訴人其餘之請求。上訴人就其敗訴部分
      提起上訴，被上訴人就其敗訴部分其中114萬元提起附帶
      上訴，請求上訴人再為給付。另被上訴人請求原審共同被
      告周秀梅連帶給付部分，業經原審判決敗訴確定）。
上訴人則以：
（一）被上訴人是否受有扶養費用之損失，應以彭郁展生前有扶
      養被上訴人之能力及支付扶養費用之事實為斷。彭郁展生
      前無業，事故發生前三天才到劉伯溫殿向伊表示欲跟隨修
      道，彭郁展根本無扶養被上訴人之能力。縱如彭郁展之母
      所言彭郁展擔任伊之司機工作每月薪水為1萬5000元，則
      被上訴人所稱彭郁展按月給付2萬元作為其生活及教育費
      用，顯無足採。
（二）彭郁展係因喝酒酒醉影響而未能逃生，以致吸入一氧化碳
      中毒窒息死亡，顯與有過失。伊雖為劉伯溫殿之實際負責
      人，然寺廟經濟來源僅微薄香火錢；劉伯溫殿因本件事故
      已付之一炬，伊亦年事已高，無法負擔高額精神慰撫金。
      況彭郁展94年度所得僅為2萬4014元，且被上訴人早因其
      母與彭郁展離異，由其母監護，自三歲起即未與彭郁展同
      住，其父女情感尚非可認其所受痛苦極大。被上訴人請求
      之精神慰撫金過高，應予酌減云云，資為抗辯。
三、兩造不爭執之事項：
（一）上訴人為劉伯溫殿之實際負責人。
（二）被上訴人之父彭郁展於94年6月10日晚間留宿劉伯溫殿，
      於晚間9時42分許，因劉伯溫殿燭火燃燒或電線短路引致
      發生火災，走避不及，吸入過多一氧化碳，窒息死亡。上
      訴人管理劉伯溫殿，因業務過失致彭郁展死亡，所涉刑責
      經原審刑事法院以95年度訴字第677號刑事判決判處有期
      徒刑6月確定。
（三）證據：台灣台北地方法院95年度訴字第677號上訴人業務
      過失致死案卷。
四、關於被上訴人主張上訴人應負侵權行為責任部分：
（一）經查上訴人為劉伯溫殿之實際負責人，為其所不爭執。又
      本件起火原因經台北縣政府消防局鑑定結果，研判起火處
      所為劉伯溫殿一樓大廳北側處由西算起第一、二座神龕處
      所附近；在無法排除電氣因素、遺留火種（線香…），及
      排除危險物品、化工原料自燃及人為縱火之各項引燃可能
      性及鋼架、鐵皮嚴重塌陷無法有效進行勘查工作，致使缺
      乏對於起火原因研判之相關物證，認本案起火原因無法研
      判等情，有火災原因調查報告書、火災證物鑑定報告書及
      火災現場勘驗照片可憑（見台北地檢署94年相字第416號
      卷89頁起）。惟據製作該火災原因調查報告書之員警王惠
      慧在刑事偵查及原法院審理時到場證稱：伊去現場勘驗，
      現場神龕有點線香、燭火，而光明燈的線路較細，也較易
      發生短路，可是現場找不到短路熔痕現象，這二種原因都
      無法排除，現場的電線配置是劉伯溫殿自己拉的，短路熔
      痕找不到的原因，可能是因為搶救過程被水沖破壞，或是
      因為大火燒毀，不表示不曾存在過，而且該處的電器設備
      起火的可能性很高，無法排除，本件的火勢甚大，碳化程
      度嚴重無法判斷微小火源引燃的可能性，故伊認為起火原
      因可能性有二種，包括微小火源及電線短路，但現場跡證
      無法確認是何者等語（見台北地檢署94年他字第8695號卷
      23頁、原法院95年度訴字第677號刑事卷87頁起）。
（二）依上所述，足見本件火災之發生係因劉伯溫殿建築物內之
      微小火源或電線短路之原因所造成，但因現場跡證嚴重毀
      損，致使鑑定人員無法確認失火之確實原因。上訴人負責
      管理劉伯溫殿，疏未隨時注意微小火源或電線短路之原因
      ，且復無不能注意之情事，致該電源配線短路或微小火源
      引起本件火災，並致被害人彭郁展喪生，上訴人應負過失
      責任甚明。上訴人所涉刑責，亦經原法院以95年度訴字第
      677號刑事判決，依業務過失致死罪名判處有期徒刑6月確
      定。上訴人應負侵權行為責任。堪以認定。
五、關於被上訴人請求上訴人賠償之金額應否准許部分：
（一）按被害人對於第三人負有法定扶養義務者，加害人對於該
      第三人亦應負損害賠償責任，民法第192條第2項定有明文
      。負扶養義務者有數人，而其親等同一時，應各依其經濟
      能力，分擔義務；扶養之程度，應按受扶養權利者之需要
      ，與負扶養義務者之經濟能力及身分定之，民法第1115條
      第3項、第1119條亦有明文。又依民法第192條第2項命加
      害人一次賠償扶養費用，須先認定被害人於可推知之生存
      期內，應向第三人支付扶養費用之年數及其歷年應付之數
      額，並就歷年將來應付之數額，各以法定利率為標準，依
      霍夫曼式計算法，扣除各該年以前之利息，俾成歷年現在
      應付之數額，再以歷年現在應付之總數為賠償額（最高法
      院29年附字第379號判例參照）。
（二）上訴人雖抗辯本件火災發生前三天，彭郁展才到劉伯溫殿
      向伊表示欲跟隨修道，否認僱用彭郁展擔任司機云云。惟
      查依上訴人所提出兆豐產物保險股份有限公司之強制汽車
      責任保險保單資料（見原審卷57頁），該保單保險期間為
      自94年4月28日起至95年4月28日止，上訴人於94年5月5日
      即已登錄第二駕駛人為彭郁展，與其所稱本件火災事發前
      3天即94年6月7日彭郁展才到劉伯溫殿欲跟隨修道云云並
      不相符；且上訴人對彭郁展為備位司機一節並不否認，堪
      認彭郁展係受僱於上訴人，應具備扶養被上訴人之能力。
（三）惟查彭郁展94年度所得（應計算至94年6月10日）僅為2萬
      4014元，93年度年所得為548元，並無其他任何財產，有
      稅務電子閘門財產所得調件明細表可參（見原審卷19-21
      頁）。原審認應以被上訴人所主張彭郁展之月收入為1萬
      5000元及其職業、經濟能力及被上訴人住居所之消費水平
      等一切情況為據，以94年度所得稅扶養親屬寬減額即每年
      7萬4000元為標準計算被上訴人受扶養費用，經核並無不
      當；被上訴人主張應按台北市政府國家賠償計算基準第3
      點第2項每人每年消費支出額31萬4180元為基準云云，因
      被上訴人並未能證明彭郁展有超過月收入1萬5000元之經
      濟能力，所為主張尚不足取。又查被上訴人之第一順位扶
      養義務人為彭郁展與被上訴人之母，彭郁展應負擔1／2之
      扶養費用，被上訴人為86年9月10日出生，於彭郁展死亡
      時距成年尚有12年3個月，依霍夫曼計算法扣除中間利息
      ，被上訴人得請求之扶養費計為35萬2977元（74,000元／
      12 〈月〉×114.00000000×1／2＝352,976. 5元，元以
      下4 捨5入），逾此範圍之請求，應予駁回。
（四）又不法侵害他人致死者，被害人之父、母、子、女及配偶
      ，雖非財產上之損害，亦得請求賠償相當之金額，民法第
      194條定有明文。經查上訴人之父彭郁展死亡之時，正值
      狀年，而被上訴人僅為八歲稚齡，往後成長過程已無法享
      受父愛之天倫之樂，必在其日後成長過程中烙下不可磨滅
      的傷痕，自受有相當之精神痛苦。被上訴人請求上訴人賠
      償精神慰藉金，應屬有據。爰斟酌被上訴人上開受創情形
      ，及上訴人為劉伯溫殿之負責人等兩造之身分、地位等情
      狀，認原審准被上訴人得請求精神慰藉金100萬元，堪認
      為適當。
（五）依上所述，被上訴人得請求上訴人賠償之金額計為135萬
      2977元（352,977元＋1,000,000元＝1,352,977元）。被
      上訴人提起附帶上訴，請求上訴人再給付114萬元，為無
      理由。
六、關於彭郁展是否與有過失部分：
（一）按民法第217條第1項規定：「損害之發生或擴大，被害人
      與有過失者，法院得減輕賠償金額，或免除之。」僅於被
      害人之行為與損害之發生或擴大有相當因果關係時，才有
      與有過失之可言，並非被害人所有與法不合之行為，均當
      然成為損害發生或擴大之共同原因（最高法院95年度台上
      字第1932號判決參照）。
（二）經查彭郁展於本件火災發生時，因酒精影響致未能逃生，
      固有法務部法醫研究所毒物化學檢驗報告、法務部法醫研
      究所函可參。惟彭郁展生前在劉伯溫殿單純飲酒之行為，
      並非法律所不允許之事由，且本件火災之發生原因，與彭
      郁展之飲酒行為並無關連，彭郁展之飲酒行為並非本件火
      災發生損害之共同原因，難認彭郁展就其死亡之結果，與
      有過失。上訴人抗辯彭郁展與有過失，應減輕賠償金額云
      云，核不足取。
七、綜上所述，被上訴人本於侵權行為之法律關係，請求上訴人
    給付135萬2977元，及自起訴狀繕本送達翌日即95年9月15日
    起至清償日止，按年息5％計算之利息，為有理由，應予准
    許；其超過上開金額之請求，為無理由，不應准許。原審就
    被上訴人上開請求應准許部分，所為上訴人敗訴判決，並無
    不合；上訴意旨指摘原判決此部分不當，求予廢棄改判，為
    無理由；就被上訴人之請求不應准許部分，所為被上訴人敗
    訴之判決，並無不合；被上訴人提起附帶上訴，指摘原判決
    關於駁回其請求上訴人給付114萬元部分不當，求予廢棄改
    判，為無理由。
八、兩造其餘之攻擊或防禦方法及未經援用之證據，經本院斟酌
    後，認為均不足以影響本判決之結果，無逐一詳予論駁之必
    要。併此敘明。
九、據上論結，本件上訴及附帶上訴均為無理由，依民事訴訟法
    第449條第1項、第78條，判決如主文。
中　　華　　民　　國　　96　　年　　12　　月　　18　　日
                  民事第八庭
                      審判長法　官  劉勝吉
　　　　　　　　　　　　　　法　官  連正義
　　　　　　　　　　　　　　法　官  鄭威莉
正本係照原本作成。
不得上訴。
中　　華　　民　　國　　96　　年　　12　　月　　20　　日
　　　　　　　　　　　　　　書記官  李垂福
